【裁判字號】    95,訴,933
【裁判日期】    950828
【裁判案由】    返還不當得利
【裁判全文】
臺灣板橋地方法院民事判決               95年度訴字第933號
原      告  丙○○
訴訟代理人  施習盛律師
被      告  戊○○
            甲○○
            己○○
            乙○○
            丁○○
上列當事人間返還不當得利事件，本院於民國95年8 月14日言詞
辯論終結，判決如下：
    主  文
原告之訴駁回。
訴訟費用由原告負擔。
    事實及理由
一、原告主張：
  (一)兩造為兄弟，於民國82年間，因父親呂芳吉之土地與建商合
    建分得房屋，並由兩造7 人集資再向建商購買三間房屋，購
    屋總價為新臺幣（下同）35,016,100元，經向建商議價後調
    降為30,425,700元，調降率為0.8689，但當時製作備忘錄之
    己○○誤算，將應分攤金額增加分攤525,300 元，原告並因
    此向銀行貸款160 萬元，原告當時並不知道自己多負擔了52
    萬多元。嗣經原告之子呂學良於92年間發覺有誤算，而於93
    年11 月19 日發函向被告催討，被告己○○重新計算後於93
    年11月28日再製作第2 份備忘錄，其中載明應補給原告以前
    所多支付之金額共525,300 元，並由戊○○等6 人按比例分
    攤，但實際上被告6 人所給付之金額只有396,032 元（應係
    396,023 元），尚不足129, 268元，為此原告依債務不履行
    及不當得利之規定請求被告依比例給付原告（即被告戊○○
    應補62,900元、被告甲○○應補34,000元、被告己○○應補
    17,566元、被告乙○○應補5,147 元、被告丁○○應補4,61
    2 元、被告呂重德已身故，原告不予追討），另外被告應給
    付原告自82年至94年按法定利率年息百分之五之利息，計算
    方式為525,300 ×5%×12=31 5,180 ，再按被告分擔比例計
    算詳如附表所示。
  (二)當初（82年間）要與建商議價打折之計算基準應以整個總價
    即35,016,100元為準。而不應以總價減去兩造之父呂芳吉之
    遺產金額即16,425,700元之餘額再打折。因此被告己○○版
    之議價打折後購屋總價為30,425,700元，其調降率為0.8689
    ，始為正確。反之，被告乙○○版之0.7531調降率是不正確
    的（14,000,000除以18,590,400＝0.7531）。因為當初建商
    售屋時，每坪賣價不同，如果以「每人購買總價」乘以0.86
    89調降率則乙○○、呂重德、丙○○3 人所買同樣規格的房
    屋每坪單價均為123,384 元，則才是公平合理。此由原證1
    備忘錄第2 頁分析每人購屋單坪價格，丙○○是以每坪14.2
    7萬元，而乙○○則為每坪12.29萬元，兩者相差1.98萬元，
    而丙○○所購坪數為27.32坪×1.98萬元（差價）＝540,936
    元，此與原證3 備忘錄之計算應退補之金額525,300 元很接
    近！可見己○○之算法才較正確。原告雖有簽收被告所給付
    之金額396,032 元（應係396,023 元），但只是證明原告有
    收到這筆金額，但並不代表原告放棄其他請求權，如計算有
    所錯誤，原告有權利請求被告再找補，並加計多年來損失之
    利息。
  (三)因82年間呂家共分得3 個地下室停車位，每個車位時值60萬
    元，合計總值180萬元，7 位兄弟應有257,143元之權利金，
    但因產權登記原因，造成車位所有人及使用人為被告己○○
    、乙○○、丁○○3 人，導致原告之權益受損。原告爰依民
    法第179條之規定，請求被告己○○、乙○○、丁○○3人各
    給付原告85,714元（合計257,143元），作為返還原告之不
    當得利。房子購買後，實際上只有原告及被告乙○○、戊○○3 人住在土城系爭房屋多年，而原告既有共有持分權利，
    先行停用停車位並無不當。而被告丁○○是到了93年12月才
    搬到系爭土城房屋住。原告向被告己○○、乙○○、丁○○
    3 位車位登記所有人所請求者，乃依會議紀錄所載呂家兄弟
    每人應有之257,100 元之車位權利金，而依民法不當得利之
    規定請求等語。併為聲明：被告戊○○應給付原告220,174
    元，被告甲○○應給付原告115,632 元，被告己○○應給付
    原告146,775 元，被告乙○○應給付原告102,798 元，被告
    丁○○應給付原告99,466元及均自起訴狀繕送達之翌日起至
    清償日止按年息百分之五計算之利息。
二、被告戊○○、甲○○、己○○、丁○○則以：
  (一)兩造為兄弟，於82年間因父親呂芳吉之土地與建商合建分得
    3 間多房屋，因無法分配與7 個兒子，使之每人分配一間，
    故只好再向建商購買3 間多房屋，剛好湊成7 間，使呂家7
    兄弟每人1 間，該3 間多房屋，購屋總價經向建商討價後為
    1,400萬元，其7 兄弟每人分攤1,400萬元之購屋款，即被告
    甲○○212萬元、被告呂重德(亡)與被告乙○○各202萬元、
    被告己○○206萬元、被告戊○○221萬元、被告丁○○202
    萬元、原告155萬元，有原證1，即82年間所製作之備忘錄可
    佐證。7 兄弟82年依各自所分攤購屋金額繳交給建商後至93
    年，歷經11年並無爭議事端。待原告之子呂學良於93年間發
    覺82年間所製作之備忘錄分攤購屋金額有誤算，於93年11月
    19日發函向被告等人催討。於是才有在原告家裏召開呂家7
    兄弟之93年11月28日上午9時30分之第1次會議，被告己○○
    拿出重新計算後於93年11月28日再製作第2 份備忘錄。事實
    上該第2 份備忘錄，在七兄弟開第1 次會議時，因被告乙○○當時提議認為計算方法有錯誤，並經過全部兄弟討論後同
    意乙○○之算法正確，而決議採用。為何原告一直強調被告
    己○○所製作第2 份備忘錄才屬正確，窺其目的無非要多一
    些補償差額，可見原告是個有心機之人。
  (二)被告等人於93年12月5日上午9時30分在原告家裏召開呂家7
    兄弟2 次會議，並以乙○○所製作之計算式來補給原告396,
    023 元，原告已有簽收此筆金額，事後原告竟又耍起心機，
    以在起訴書內容裏隱藏被告乙○○所製作之計算式重要證物
    文件，而一直拿兩造呂家兄弟已議決不採用之被告己○○版
    作計算基礎，再要求補給差額，這就是不合理之地方。
  (三)原告尚請求被告自82年至94年按法定利息即年息百分之五之
    利息案，查82年間兩造雙方購買3 間多房屋所分攤之自付金
    額，皆由雙方當事人逕繳交給建商，與兩造雙方並無牽連。
    故雙方既無金錢給付牽連情事，依民法第180 條規定，原告
    不得向被告請求返還不當得利之利息等損失。
  (四)有關停車位部份，原告自82年間迄今95年8 月間皆在使用，
    產權登記雖各為己○○、乙○○、丁○○3 人所有，但原告
    也有公用到，其原告依不當得利請求，自屬不合理等語，資
    為抗辯。併為答辯聲明：原告之訴駁回。
三、被告乙○○則以：
  (一)本件是所有權人呂芳吉君（父親）82年間處理其生前之土地
    與建商合建，因無法每人分得1 間，故要求每位兄弟各自出
    一定金額後就可以分得1 間房屋，即支付父親所指定的金額
    後方可獲得其部分財產。為父親在世時分配其財產之權利，
    任何人皆無權干涉其處分行為，原告稱82年間所制作之備忘
    錄計算有誤，將原告之分擔金額不當增加525,300 元之事，
    本應在當時向所有權人呂芳吉表達意見爭取，被告等人依法
    本無義務及責任按比例分擔525,300元於原告。
  (二)被告等之所以願意補償原告396,032 元（應係396,023 元）
    ，是基於疼惜手足且亦經原告本人及其友人多次核算方才同
    意接受，原告亦已收取現金、簽收收據。豈可背信、違背良
    心、游走文字遊戲，再向被告等索取其他金額。且當初支付
    金額是基於公平原則，以每個人「支付多購買所支付之現金
    」之比率乘該折扣率計算，至於父親給予部分不得享受折扣
    ，如此才符合立足點平等。
  (三)依  鈞院95年6 月26日言詞辯論筆錄。法官：「第2 次會議
    紀錄原本上面的騎縫章是否你蓋的？」原告丙○○：「印章
    是我自己蓋的沒有錯。」法官：「第2 次會議紀錄原告有無
    參加開會？」原告丙○○：「我有參加開會。」法官：「你
    在會議紀錄上蓋章是否同意會議紀錄的結論？」原告丙○○
    ：「同意。」，既然原告同意第2 次會議紀錄的結論，當然
    以禮欽版為準。何來尚應補足原告129,268 元及利息之理由
    ，原告請求無理由。
  (四)家父土地合建平均每人可分配的金額為2,346,529 元，每人
    分一樣多就是正確。依市場上「買多優惠多」之原則，當然
    以總價減去16,425,700元後之18,590,400元當做殺價基準，
    最後減價為1,400萬元故其換算之折價率為0.7531 ，每人依
    此比率算出之自購額就是正確。
  (五)呂芳吉往生，遺孀呂鴛鴦高齡93歲，其一切生活起居、醫療
    照顧十幾年來原告不聞不問，請問如此行徑符合權利義務嗎
    ？是為人子孫應有之行為嗎？原告是否該返還多拿呂鴛鴦部
    分的財產呢？原告只是一昧地要求權利分配之公平性，可曾
    盡過義務？呂鴛鴦目前仍健在，之後每年扶養義務如何分擔
    ，本亦應一併討論方為公平。
  (六)車位為所有權人生前行使其財產分配權所指定登記，故任何
    第三者皆無權干涉所有權人分配其財產車位的權利，協議書
    是兄弟基於道義、情份願意共同使用及購買不足使用之車位
    。原告豈可罔顧道義、越愈權限要求現金分配，再則十幾年
    來車位實際使用者為原告，故雖無登記之名卻有使用之實，
    豈不侵犯別人權利了，而原告又不肯履行兄弟約定共同承租
    負擔不夠車位之費用，其行為實在令人髮指。惟被告乙○○
    君是依「兄弟協議共同租車位」之約定，故原告請求被告己○○、丁○○、乙○○等3人各給付原告85,714元（合計257
    ,143元），作為返還原告不當得利之訴，被告等認為原告強
    人所難，查目前升降式之停車位行情下降，角色互調原告亦
    可以60萬元購買，方為立足點公平等語，資為抗辯。併為答
    辯聲明：原告之訴駁回。
四、兩造均不爭執之事實：
  (一)兩造為兄弟，於82年間因父親呂芳吉之土地與建商合建分得
    3 間多房屋，因無法分配與7 個兒子，使之每人分配一間，
    故只好再向建商購買3 間多房屋，剛好湊成7 間，使呂家7
    兄弟每人1 間，該3 間多房屋，購屋總價經向建商討價後為
    1,400萬元，其7 兄弟每人分攤1,400萬元之購屋款，即被告
    甲○○212萬元、被告呂重德(亡)與被告乙○○各202萬元、
    被告己○○206萬元、被告戊○○221萬元、被告丁○○202
    萬元、原告155 萬元（見本院板橋簡易庭95年度板調字第25
    號卷第9至10頁）。
  (二)原告之子呂學良於93年間發覺82年間所製作之備忘錄分攤購
    屋金額有誤算，於93年11月19日發函向被告等人催討。於是
    在原告家裏召開呂家7 兄弟之93年11月28日上午9 時30分之
    第1 次會議，被告己○○拿出重新計算後於93年11月28日再
    製作第2 份備忘錄。事實上該第2 份備忘錄，在七兄弟開第
    1 次會議時，因被告乙○○當時提議認為計算方法有錯誤，
    並經過全部兄弟討論後同意乙○○之算法正確，而決議採用
    。
  (三)被告等人於93年12月5日上午9時30分在原告家裏召開呂家7
    兄弟2 次會議，並以乙○○所製作之計算式來補給原告396,
    023 元，原告已有簽收此筆金額（見本院卷第36頁）。
  (四)第2 次會議紀錄原本上面的騎縫章是原告自己蓋的沒有錯。
    原告有參加第2 次會議，並在會議紀錄上蓋章同意會議紀錄
    的結論（見本院卷第36至37頁）。
  (五)因82年間呂家共分得3 個地下室停車位，每個車位時值60萬
    元，合計總值180萬元。但產權各登記為被告己○○、乙○○、丁○○3 人所有。使用人則分別為原告、被告戊○○、
    被告乙○○。
五、原告主張：依被告己○○重新計算後於93年11月28日所製作
    之第2 份備忘錄，其中載明應補給原告以前所多支付之金額
    共525,300 元，並由戊○○等6 人按比例分攤，但實際上被
    告6 人所給付之金額只有396,032 元（應係396,023 元），
    尚不足129,268 元，為此原告依債務不履行及不當得利之規
    定請求被告依比例給付原告（即被告戊○○應補62,900元、
    被告甲○○應補34,000元、被告己○○應補17,566元、被告
    乙○○應補5,147 元、被告丁○○應補4,612 元、被告呂重
    德已身故，原告不予追討）及自82年至94年按法定利率年息
    百分之五之利息，計算方式為525,300 ×5%×12=315,180，
    再按被告分擔比例計算詳如附表所示。又82年間呂家共分得
    3 個地下室停車位，每個車位時值60萬元，合計總值180 萬
    元，7 位兄弟應有257,143 元之權利金，但因產權登記原因
    ，造成車位所有人及使用人為被告己○○、乙○○、丁○○
    3 人，導致原告之權益受損。原告爰依民法第179 條之規定
    ，請求被告己○○、乙○○、丁○○3 人各給付原告85,714
    元（合計257,143 元），作為返還原告之不當得利等語。被
    告則辯稱如上。經查：
  (一)按「無法律上之原因而受利益，致他人受損害者，應返還其
    利益」，民法第179 條前段定有明文。
  (二)兩造為兄弟，於82年間因父親呂芳吉之土地與建商合建分得
    3 間多房屋，因無法分配與7 個兒子，使之每人分配一間，
    故只好再向建商購買3 間多房屋，剛好湊成7 間，使呂家7
    兄弟每人1 間，該3 間多房屋，購屋總價經向建商討價後為
    1,400萬元，其7 兄弟每人分攤1,400萬元之購屋款，即被告
    甲○○212萬元、被告呂重德(亡)與被告乙○○各202萬元、
    被告己○○206萬元、被告戊○○221萬元、被告丁○○202
    萬元、原告155 萬元。原告之子呂學良於93年間發覺82年間
    所製作之備忘錄分攤購屋金額有誤算，於93年11月19日發函
    向被告等人催討。於是在原告家裏召開呂家7兄弟之93年11
    月28日上午9時30分之第1次會議，被告己○○拿出重新計算
    後於93年11月28日再製作第2 份備忘錄。事實上該第2 份備
    忘錄，在七兄弟開第1 次會議時，因被告乙○○當時提議認
    為計算方法有錯誤，並經過全部兄弟討論後同意乙○○之算
    法正確，而決議採用。被告等人於93年12月5日上午9時30分
    在原告家裏召開呂家7兄弟2 次會議，並以乙○○所製作之
    計算式來補給原告396,023 元，原告已有簽收此筆金額。第
    2 次會議紀錄原本上面的騎縫章是原告自己蓋的沒有錯。原
    告有參加第2 次會議，並在會議紀錄上蓋章同意會議紀錄的
    結論。因82年間呂家共分得3 個地下室停車位，每個車位時
    值60萬元，合計總值180 萬元。但產權各登記為被告己○○
    、乙○○、丁○○3 人所有。使用人則分別為原告、被告戊○○、被告乙○○等情，為兩造所不爭執，並有82年間之備
    忘錄、93年11月28日製作之備忘錄、呂家兄弟7 人2 次開會
    綜合會議紀錄、原告收款收據、集資金額分攤計算公式（見
    本院卷第9 至10頁、第12、13、1 9 頁、第20至22頁、第23
    至27頁）為證，應信為真。矧兩造既因原告之子呂學良於93
    年11月19日發函向被告等人催討，而在原告家裏召開呂家7
    兄弟之93年11月28日上午9 時30分之第1 次會議，被告己○○拿出重新計算後於93年11月28日再製作第2 份備忘錄。事
    實上該第2 份備忘錄，在七兄弟開第1 次會議時，因被告乙○○當時提議認為計算方法有錯誤，並經過全部兄弟討論後
    同意乙○○之算法正確，而決議採用。被告等人於93年12月
    5 日上午9 時30分在原告家裏召開呂家7 兄弟2 次會議，並
    決議以乙○○所製作之計算式來補給原告396,023 元，原告
    已有簽收此筆金額。原告既曾參加呂家兄弟7 人第2 次之會
    議，且在該次會議紀錄上蓋章同意會議紀錄的結論，足見兩
    造就上開會議紀錄之結論已成立契約，原告自應受到上開會
    議紀錄結論之拘束，而依上開會議紀錄結論一、所載：「呂
    家兄弟7 人所承購屋價，經多次研討重新計算每間房屋自付
    款，與以前用1,400 萬元分攤之每間房屋自付款相比較得知
    ：戊○○要支付199, 371元。甲○○要支付101,924 元
    。己○○要支付54,834元。呂重德之繼承人要支付14,5
    53元。乙○○要支付14 ,553 元。丁○○要支付10,788
    元（以上6 筆計396,023 元）。共同補償給丙○○以前多支
    付之金額，並決定於93年12月19日上午9 時30分在同一地點
    作金錢交付與簽收手續。」等語，原告亦自認已依上開會議
    紀錄結論受領被告所給付之396,032 元（應係396,023 元）
    在卷，足見兩造間已依上開會議紀錄結論，由被告5 人及訴
    外人呂重德之繼承人共同補償原告以前多支付之金額，並清
    償完畢。是原告仍執上開會議紀錄結論之前由被告己○○拿
    出重新計算後於93年11月28日第1 次會議再製作之第2 份備
    忘錄內容，主張依債務不履行及不當得利之規定，被告戊○○應給付原告62,900元、被告甲○○應給付原告34,000元、
    被告己○○應給付原告17,566元、被告乙○○應給付原告5,
    147 元、被告丁○○應給付原告4,612 元及自82年至94年按
    法定利率年息百分之五之利息，計算方式為525,300 ×5%×
    12=315,180等語，即乏依據，洵無足取。
  (三)兩造為兄弟，於82年間因父親呂芳吉之土地與建商合建分得
    3 間多房屋，並分得3 個地下室停車位，每個車位時值60萬
    元，合計總值180 萬元。但產權各登記為被告己○○、乙○○、丁○○3 人所有。實際使用人則分別為原告、被告戊○○、被告乙○○等情，已如前述，且原告亦自認有使用其中
    1 個停車位迄今（見本院卷第53頁）在卷，應信為真。又被
    告戊○○、甲○○、己○○、丁○○辯稱：原告自82年間迄
    今95年8 月間皆在使用等語及被告乙○○辯稱：車位為所有
    權人（呂芳吉）生前行使其財產分配權所指定登記，故任何
    第三者皆無權干涉所有權人分配其財產車位的權利等語，亦
    為原告所不爭執。由此可見，上開3 個地下室停車位係兩造
    之父以其所有土地與建商合建而分得，屬呂芳吉所有，嗣呂
    芳吉將上開3 個地下室停車位指定登記為被告己○○、乙○○、丁○○之名義，則依法上開3 個地下室停車位即分別為
    被告己○○、乙○○、丁○○所有，被告己○○、乙○○、
    丁○○之取得停車位所有權，既係基於呂芳吉之停車位處分
    權而來，並無不當得利可言。更何況，原告迄今仍使用其中
    1 個停車位，其是否經所有權人之同意而使用？呂芳吉既將
    上開3 個地下室停車位指定登記為被告己○○、乙○○、丁○○所有，即非屬呂芳吉之遺產。是原告主張7 位兄弟應有
    257,143 元之權利金，而依民法第179 條之規定，請求被告
    己○○、乙○○、丁○○3 人各給付原告85,714元（合計25
    7,143 元），作為返還原告之不當得利等語，亦乏依據，洵
    無可採。
六、從而，原告依債務不履行及不當得利之法律關係，請求如訴
    之聲明所示，為無理由，應予駁回。
七、本件事證已臻明確，兩造其餘攻擊、防禦方法及舉證，經本
    院審酌後，認對於判決結果均無影響，爰不一一論述，併此
    指明。
據上論結，本件原告之訴為無理由，依民事訴訟法第78條，判決
如主文。
中    華    民    國    95    年    8     月    28    日
                  民事第一庭    法  官  楊千儀
以上正本證明與原本無異。
如對本判決上訴，須於判決送達後20日內向本院提出上訴狀（需
按他造人數附繕本）。
中    華    民    國    95    年    8     月    28    日
                                書記官  簡青根


司法院資訊處製作；財團法人民間司法改革基金會備份。
